【裁判字號】    89,上訴,1990
【裁判日期】    891212
【裁判案由】    常業重利
【裁判全文】
臺灣高等法院臺中分院刑事判決                  八十九年度上訴字第一九九號
      上  訴  人
      即  被  告  丙○○
      選任辯護人  陳益軒
右上訴人因常業重利案件，不服臺灣台中地方法院八十九年度訴字第八四○號中華民
國八十九年九月十四日第一審判決（起訴案號：臺灣台中地方法院檢察署八十八年度
偵字第二四二四六號），提起上訴，本院判決如左：
    主    文
上訴駁回。
    事    實
一、丙○○自民國八十八年十一月中旬起（起訴書誤為六月起），於報紙上刊登貸款
    之分類廣告，並以（０四）0000000號電話為聯絡工具（轉接至0000
    000000或0000000000號行動電話），在台中市○○區○○街十
    三巷二六之四號經營地下錢莊，提供資金貸予社會上急須用錢之不特定人，並約
    在台中市○○路某便利超商洽談貸款事宜，收取與原本不相當之利息，且以之為
    常業，而誘使黃光富、陳桂英、高森文、廖泰呈、王惠龍、丁○○於急迫之際，
    分別向丙○○貸得新台幣（下同）四萬元、三萬元、六萬元、三萬元、三萬元、
    一萬元，其中黃光富部分並由龔兆平簽發面額四萬元之本票為擔保，貸款方式為
    每借款一萬元，以十天為一期，預先收取一千五百元至二千元之高利，且要求借
    款人簽發借款金額二至三倍之本票為擔保，資以為生。嗣於同年十二月九日上午
    十一時三十分許，為台中憲兵隊在上址查獲，並扣得丙○○所有行動電話二支、
    空白本票一本、存摺一本及黃光富之資料（含身分證、個人資料表、簽發之本票
    各一張、龔兆平之身分證、簽發之本票各一張）、陳桂英之資料（含身分證、個
    人資料表、簽發之本票各一張）、高森文之資料（身分證、汽車行照、機車行照
    、保險證、個人資料表、簽發之本票各一張）、廖泰呈之資料（身分證、個人資
    料表、簽發之本票各一張、廖桂君之機車行照一張、廖益尉之機車行照一張）、
    王惠龍之資料（身分證一張、簽發之本票三張）、丁○○之資料（本票、機車行
    照、機車讓渡證書、戶口名簿影本各一張）、以及案外人汪清錦（係遭冒名）之
    個人資料、機車讓渡證書、簽發之本票各一張、陳正忠之存摺一本、張秋田、黃
    志成之身分證影本各一張暨不詳姓名者所有記事簿一本。
二、案經台中憲兵隊移送台灣台中地方法院檢察署檢察官偵查起訴。
    理    由
一、右揭事實，業據被告供承不諱，並經被害人丁○○證述屬實，復有被告所有行動
    電話二支、空白本票一本、存摺一本及上開黃光富之資料、陳桂英之資料、高森
    文之資料、廖泰呈之資料、王惠龍之資料、丁○○之資料附卷可稽，事證明確。
    依常情，被害人如非出於急迫，焉會向被告貸款而支付每一萬元，以十天為一期
    ，高達一千五百元至二千元之利息？且被告長時間於報紙上刊登貸款之分類廣告
    ，並以（０四）0000000號電話為聯絡工具（轉接至000000000
    0或0000000000號行動電話），提供資金貸予不特定人，自係以此為
    常業，其犯行已堪認定。被告上訴意旨雖又略以：(1)被告雖貸放現金與黃光富等
    人，惟渠等被害人是否為「輕率、急迫或無經驗」之人，原審未加審就，且被告
    至今仍未收回本金情況下，難謂其有收取顯與原本不相當之重利；又被告雖自八
    十八年十一月中旬起即刊登廣告，純綷係屬瞭解市場狀況，藉以評估可否經營之
    手段而已，非以此為業之意，否則何以僅貸放予六人而已。(2)被告犯後態度甚佳
    ，理應予以緩刑之宣告，方屬允當云云。惟查：被告貸予被害人金錢，以十天為
    一期，每一萬元須支付高達一千五百元至二千元之利息，衡情被害人若非出於急
    迫，何須以如此高之代價向被告借款，業據原審判決詳述在案，又刑法業所謂「
    常業」，指反覆以同種類行為為目的之社會活動之職業性犯罪而言，至於犯罪所
    得之多寡，是否恃此犯罪為唯一之謀生職業，則非所問，縱令兼有其他職業，仍
    無礙於該常業犯罪之成立（最高法院八十五年台上字第五一○號判例參照之）。
    本件被告長時間於報紙上刊登廣告，顯係以此為業之意甚明，縱僅有六人向被告
    借貸或被告事後無法收回本金，亦無解於本罪之成立，被告辯稱僅係屬瞭解市場
    狀況云云，顯為事後狡卸之詞，委無足採。其犯行至為明確。
二、核被告所為，係犯刑法第三百四十五條之常業重利罪，原審持同一見解，適用刑
    法第三百四十五條、第三十八條第一項第二款，罰金罰鍰提高標準條例第一條前
    段，並審酌被告尚無前科（見卷附台灣台中地方法院檢察署刑案資料查註紀錄表
    ）及其犯罪動機、手段、經營重利期間所生危害、犯罪後態度等一切情狀，量處
    被告有期徒刑參月，另以扣案之行動電話二支、空白本票一本，為被告所有，供
    犯罪之用，應依刑法第三十八條第一項第二款宣告沒收，認事用法，核無不合，
    量刑亦稱妥適。被告上訴意旨否認犯罪，併以原審未宣告緩刑，指摘原判決不當
    ，為無理由，應予駁回。
三、公訴意旨另認被告亦有貸款予甲○○一節，為被告所否認，而甲○○於憲兵隊訊
    問時雖供稱曾向被告借款三萬元，交付身分證及簽發面額各為三萬元及九萬元之
    本票二張作為擔保云云，然甲○○經原審法院傳喚均未到庭，且查扣之證物中並
    無甲○○之身分證及簽發之本票，僅記事本內載有甲○○之姓名、住所及電話，
    經原審法院當庭命被告書寫甲○○之姓名及住址，比對字體結果與記事本所書尚
    有不一，，另無證據足證該記事簿係被告所有，自不能僅憑甲○○於憲兵隊之供
    述，遽認被告曾貸予甲○○金錢，惟公訴人認被告此部分行為與其前開有罪部分
    係屬同一犯罪事實，為裁判上一罪，故不另為無罪之諭知。
四、據上論斷，應依刑事訴訟法第三百六十八條，判決如主文。
本案經檢察官乙○○到庭執行職務。
中      華      民      國    八十九     年      十二     月     十二   日
                                  臺灣高等法院臺中分院刑事第一庭
                                        審判長法  官  陳  紀  綱
                                              法  官  陳  登  源
                                              法  官  蕭  錦  鍾
右正本證明與原本無異。
如不服本判決應於收受送達後十日內向本院提出上訴書狀，其未述上訴之理由者並
得於提起上訴後十日內向本院補提理由書（均須按他造當事人之人數附繕本）。
                                              書記官  蘇  昭  文
中      華      民      國    八十九     年      十二     月     十三   日
附錄論罪科刑法條
刑法第三百四十五條：
以犯前條之罪為常業者，處五年以下有期徒刑、得併科三千元以下罰金。
                                                                        Ｉ


司法院資訊處製作；財團法人民間司法改革基金會備份。
